最高法院刑事判決　　　　　　　　　　　　　　　九十一年度台上字第三○三六號
　　上　訴　人　台灣高等法院花蓮分院檢察署檢察官
　　上 訴人 即
　　被　　　告　乙○○原名陳.
　　被　　　告　甲○○
右上訴人等因被告等偽造文書案件，不服台灣高等法院花蓮分院中華民國八十九年十
一月七日第二審更審判決（八十九年度上更(二)字第一０六號，起訴案號：台灣台東地
方法院檢察署八十六年度偵字第二四二一號），提起上訴，本院判決如左：
    主  文
原判決撤銷，發回台灣高等法院花蓮分院。
    理  由
本件原判決認定上訴人即被告乙○○（原名為陳金深）係台東縣立大鳥國民小學（下
稱大鳥國小）校長，被告甲○○為該校教師兼總務主任，分別負責綜理該校校務及總
務之業務。乙○○明知該校於民國八十五年二月至六月間，並未實際執行「八十五年
度教育優先區課後輔導課程」，基於充實該校福利金收入之意圖，對於應由教務組執
行上開輔導課程之作業，竟指示甲○○於八十五年九月五日在該校偽造「台東縣大鳥
國小八十五年度教育優先區計畫課業輔導教學教師鐘點費」清冊具收據性質之私文書
，及命甲○○將此不實事項載於其職務上所掌之「台東縣大鳥國民小學粘貼憑證用紙
」，並冒用教導主任陳建志之名義制作「代辦經費收支明細表」之公文書各一件，上
開清冊表內容記載該校教師陳建志、高秋男、沈珠帆、甲○○等人，共計上前揭課後
輔導課一百八十節，甲○○並盜用陳建志、高秋男、沈珠帆之職章及印章、和該校出
納方澤心之職章，蓋用於各該用印欄內，並由乙○○在校長欄內核章，另於上開明細
表內盜用陳建志之職章（依規定該明細表為教導主任之陳建志職務上始能制作），旋
即共同持以向台東縣政府請領該補助款加以行使，致使台東縣政府承辦人之公務員陷
於錯誤而核撥該補助款，計新台幣（下同）五萬二千八百元（包括教師鐘點費四萬六
千八百元、甲乙兩班行政費共六千元），得款後，甲○○即依乙○○之指示，將該款
項納為福利金，作為評鑑餐敘及支付方澤心職前訓練補助費用等開支之用，足生損害
於陳建志、高秋男、沈珠帆與方澤心等人及台東縣政府對該補助款核發之正確性。又
甲○○為清償該校積欠台灣全錄股份有限公司台東分公司，及華新裝璜行之影印機與
校舍修理費用，因經費預算問題難以報銷該款，嗣得知該校之「台灣省教育廳八十五
學年度補助原住民籍學生學用費」尚有節餘，竟於八十五年九月四日，命不知情之方
澤心領取該學用費之餘額一萬九千五百六十九元，交其挪用償還上述修理費用一萬六
千元，復將其餘款三千五百六十九元，分別挪用於支付該校所屬愛國蒲分校校舍修理
費用三千五百二十五元，及購買該校所用之鑰匙四十四元。嗣甲○○為報銷上開用款
，明知該校並未購買文具，仍於同年九月五日，向不知情之李美玲（台東縣大武鄉大
鳥村十二之一號東宏商行負責人）索取已蓋妥該商號章之空白收據、估價單各五紙，
而偽造向該商行購買Ｂ５影印紙、彩色筆、資料夾等文具之私文書即收據、估價單；
又明知為不實之事項，竟據以登載於其職務上所掌之公文書即該校黏貼憑證用紙之後
，再盜用方澤心、陳建志、沈珠帆等職章在該粘貼憑證用紙之各該用印欄上，提出行
使據以辦理該經費之報銷，分別足以生損害於李美玲、方澤心、陳建志、沈珠帆及台
灣省政府教育廳對該八十五年度補助原住民籍學生學用費核發之正確性等情。因而撤
銷第一審關於被告等部分之不當判決，改判論處被告等共同行使偽造公文書，足以生
損害於公眾及他人罪刑；又甲○○行使公務員明知為不實之事項而登載於職務上所掌
之公文書，足以生損害於公眾及他人罪刑，固非無見。
惟查：(一)、公訴意旨認被告等有共同涉犯行使偽造公文書、行使公務員登載不實文書
及公務員利用職務上之機會詐取財物罪嫌，此三罪間，互有方法結果之牽連關係，應
從一重依公務員利用職務上之機會詐取財物罪處斷。原判決事實欄亦記載「被告等基
於充實該校福利金收入之意圖……共同持以向台東縣政府請領該補助款加以行使，致
使台東縣政府承辦人之公務員陷於錯誤而核撥該補助款，計五萬二千八百元（包括教
師鐘點費四萬六千八百元、甲乙兩班行政費共六千元），得款後，甲○○即依乙○○
之指示，將該款納為福利金，作為評鑑餐敘及支付方澤心職前訓練補助費用等開支之
用﹂等語。依此記載，已認被告等有為該校福利金及方澤心不法所有之意圖，以不法
方法，致使台東縣政府承辦人之公務員陷於錯誤，而核撥補助款計五萬二千八百元。
但原判決理由又記載並無證據足以證明被告等有為自己或他人不法所有之意圖，故無
論處被告等公務員利用職務上之機會詐取財物罪責之理等語（見原判決第十四頁末段
），自有判決事實與理由矛盾之違法。(二)、犯罪事實應依證據認定之，無證據不得推
定其犯罪事實，刑事訴訟法第一百五十四條定有明文。而有罪判決書所憑之證據，以
足以證明其所認定之犯罪事實為必要，若所憑之證據與待證事實不相符合，即屬證據
上理由矛盾之違法。原判決於理由欄引用證人陳建志、沈珠帆於法務部調查局台東縣
調查站（下稱台東調查站）、偵審中之證詞，資為認定大鳥國小於八十五年二月至六
月間之第二學期並未舉辦課業輔導教學，教師均未曾上輔導教學課程，未支領任何鐘
點費，亦未同意該校將該鐘點費納入福利金等情之理由（見原判決第四頁末行至第五
頁第三行）。然陳建志於台東調查站供稱「實際上沈珠帆有上課而已」（見偵查卷第
六頁反面），又稱「至於星期三下午，校方有上過二次的課，只是應蕭德光主任加強
學生國語教學程度之課程，非輔導課」；嗣於偵查中證稱「星期三下午曾經上過三堂
課，是否算課業輔導，我不清楚」（見偵查卷第一三八頁反面）；又沈珠帆於台東調
查站證稱「我印象中蕭德光主任曾要老師在星期三下午多上一節課，但沒說明要上什
麼課，記憶中，上過一次就沒了，我不知道那是否即係輔導課」（見偵查卷第二十頁
反面）。原判決以陳建志、沈珠帆之證詞，資為認定大鳥國小於八十五年二月至六月
間之第二學期並未舉辦課業輔導教學、教師均未曾上輔導教學課程之理由，即有證據
理由矛盾之違法。(三)、刑法第二百十條之偽造私文書罪，以無制作權之人，冒用他人
名義而制作內容不實之文書為要件。如基於他人之授權、委託，即不能謂無權制作。
原判決事實認定甲○○為報銷用款，明知該校並未購買文具，仍向不知情之李美玲（
台東縣大武鄉大鳥村十二之一號東宏商行負責人）索取已蓋妥該商號章之空白收據、
估價單各五紙，而偽造向該商行購買Ｂ５影印紙、彩色筆、資料夾等文具之私文書即
收據等情，並認此部分甲○○應成立刑法第二百十六條、第二百十條之行使偽造私文
書罪。但據李美玲於台東調查站證稱「甲○○曾向我要一些已蓋好店章及本人印章之
單據，表示要報一些曾經購買的紙杯等雜貨費用……因為甲○○曾向本店購買零用品
，我為了生意方便不便拒絕，她要求我提供空白收據，我就給她」（見偵查卷第二十
二頁反面、第二十三頁）。依此，李美玲既應甲○○之請，而提供已蓋妥東宏商行店
章及李美玲私章之空白收據供甲○○使用，似已概括授權甲○○填寫收據之內容，則
甲○○是否仍應負偽造私文書之責，即非無疑，原判決未就李美玲之上開供詞，說明
何以甲○○仍應成立偽造私文書罪，自有判決理由不備之違法。以上或為上訴意旨所
指摘，或為本院得依職權調查之事項，應認原判決仍有撤銷發回更審之原因。本件發
回後，關於原判決不另為無罪之諭知部分，基於審判不可分原則，亦一併發回，附此
敘明。
據上論結，應依刑事訴訟法第三百九十七條、第四百零一條，判決如主文。
中      華      民      國    九十一    年      五      月     三十     日
                              最高法院刑事第九庭
                                  審判長法官  陳  炳  煌
                                        法官  陳  正  庸
                                        法官  韓  金  秀
                                        法官  吳  信  銘
                                        法官  徐  文  亮
      右正本證明與原本無異
                                              書  記  官
中      華      民      國    九十一    年      六      月      四      日
